【裁判字號】    91,勞訴更(一),1
【裁判日期】    920414
【裁判案由】    給付退休金等
【裁判全文】
臺灣臺北地方法院民事判決  九十一年度勞訴更(一)字第一號
    原      告  戊○○
    原      告  乙○○
    原      告  丙○○
    訴訟代理人  薛欽峰律師
                李岳霖律師
    被      告  台灣汽車客運股份有限公司  設台北市○○街十七號四樓
    法定代理人  丁○○      住台北市○○街十七號四樓
    訴訟代理人  甲○○      住台北市○○街一七號四樓
右當事人間給付退休金等事件，本院判決如左：
    主    文
被告應給付原告戊○○新台幣拾玖萬柒仟肆佰元，及自民國九十年十二月七日起至
清償日止按年息百分之五計算之利息。
被告應給付原告乙○○新台幣伍拾萬零貳仟捌佰肆拾伍元，及自民國九十年十二月七
日起至清償日止按年息百分之五計算之利息。
被告應給付原告丙○○新台幣拾玖萬柒仟肆佰元，及自民國九十年十二月七日起至
清償日止按年息百分之五計算之利息。
訴訟費用由被告負擔。
本判決第一項於原告戊○○以新台幣壹拾萬仟元供擔保後，得假執行。
本判決第二項於原告乙○○以新台幣壹拾柒萬元供擔保後，得假執行。
本判決第三項於原告丙○○以新台幣壹拾萬仟元供擔保後，得假執行。
    事    實
甲、原告方面：
壹、聲明：如主文第一、二、三項所示，並願供擔保聲請宣告假執行。
貳、陳述：
一、被告為公營事業單位，原告三人受僱於被告，均為有資位之公務人員，惟被告因
    經營不善，虧損連連，嗣被告聲稱須轉為民營，而於民國（下同）九十年六月三
    十日結束營運，但仍未解散，依法被告應依原告任職年資結算給付資遣費，迄今
    被告未完全發放，原告因而提起本件訴訟。
二、按行政院九十年二月十六日台（九十）人政給字第二一０三三四號函所核定之「
    台灣汽車客運股份有限公司專案精簡人員處理要點（以下簡稱處理要點）」【原
    證一號】第三條第（一）項之規定：「有資位人員依公務人員退休法、公務人員
    資遣給與辦法規定辦理；其選擇按勞動基準法規定標準計算領取退休、資遣給與
    者，依該法規定辦理」。次按，處理要點第三條（二）項第二點則規定：「有資
    位人員退休、資遣所支給之一次退休金、資遣費，如選擇依勞動基準法規定退休
    金標準給付，其與依公務人員退休法、公務人員資遣給與辦法規定標準給付有差
    額時，應予補足」。又根據處理要點第三條第（三）項第一點之規定：「專案精
    簡人員，有資位、無資位人員及約僱人員一律加發七個月薪給」。今查，被告於
    九十年六月三十日起結束營運，原告三人自得依上開規定及勞動基準法第八十四
    條等規定，依有利原告等之規定，優先適用，請求被告給付資遣費。爰此，原告
    所得請求之數額與計算基礎，茲分述如后：
(一)原告戊○○部分（核定為三十級三二○薪點，薪額為二萬三千三百七十五元）：
１、依勞動基準法規定退休金標準給付之數額：核定年資為二四年二月，依照勞動基
    準法第五十五條計算核定之基數為三十九點五基數【原證二號】，平均工資為五
    萬零三百八十一元【原證三號】，故原告戊○○所得請領之資遣費為一百九十九
    萬零四十九元（50,381 X 39.5= 1,990,049.5）；加發七個月薪給共三十五萬二
    千六百六十七元（50,381 X 7 = 352,667），兩者合計共二百三十四萬二千七百
    十六元。
２‧依公務人員退休法、公務人員資遣給與辦法規定標準給付之數額：
(１)、退撫新制施行前：核定基數三十七，本薪為二萬三千三百七十五元，兩者相乘
      得一次資遣費為八十六萬四千八百七十五元（23,375  X 37 = 864,875）。其
      他現金給與補償金為十一萬零二百九十七元。兩者合計為九十七萬五千一百七
      十二元（864,875 + 110,397 = 975,172）。
(２)、退撫新制施行後：本俸一萬九千八百七十元，本俸兩倍即為每一基數，故每一
      基數為三萬九千七百四十元（19,870  X 2 = 39,740）。退撫新制施行後為十
      個基數，共計原告戊○○可領三萬九千七百四十元乘上十個基數計三十九萬七
      千四百元（39,740 X 10 = 397,400）。
(３)、前二項合計為一百三十七萬二千五百七十二元（975,172 + 397,400 = 1,372,
      572）。
３、核原告戊○○依公務人員退休法計算之數額低於依勞動基準法所計算者，故被告
    應補足二者差額，總計被告即應給付原告戊○○二百三十四萬二千七百十六元。
(二)、原告乙○○部分（核定為二四級三八五薪點，薪額為二萬七千四百九十五元）
      ：
１、依勞動基準法規定退休金標準給付之數額：核定年資為二二年九月，依照勞動基
    準法第五十五條核定之基數為三十八基數【原證四號】，平均工資為五萬四千一
    百九十四元【原證五號】，故原告乙○○所得請領之退休金為二百零五萬九千三
    百七十二元（54,194  X 38 = 2,059,372）；加發七個月薪給共三十七萬九千三
    百五十八元（54,194 X 7 = 379,358），兩者合計共二百四十三萬八千七百三十
    元。
２‧依公務人員退休法、公務人員資遣給與辦法規定標準給付之數額：
(１)、退撫新制施行前：核定基數三十一，本薪為二萬七千四百九十五元，兩者相乘
      得一次資遣費為八十五萬二千三百四十五元（27,495  X 31 = 852,345）。其
      他現金給與補償金為十一萬一千三百五十二元。兩者合計為九十六萬三千六百
      九十七元（852,345 + 111,352 = 963,697）。
(２)、退撫新制施行後：本俸二萬三千九百四十五元，本俸兩倍即為每一基數，故每
      一基數為四萬七千八百九十元（23,945  X 2 = 47,890）。退撫新制施行後為
      十點五個基數，共計原告乙○○可領四萬七千八百九十元乘上十點五個基數計
      五十萬二千八百四十五元（47,890 X 10.5 = 502,845）。
(３)、前二項合計為一百四十六萬六千五百四十二元（963,697 + 502,845 = 1,466,
      542）。
３、核原告乙○○依公務人員退休法計算之數額低於依勞動基準法所計算者，故被告
    應補足二者差額，總計被告應給付原告乙○○共二百四十三萬八千七百三十元。
(三)、原告丙○○部分（核定為三十級三二○薪點，薪額為二萬三千三百七十五元）
      ：
１、依勞動基準法規定退休金標準給付之數額：核定年資為二五年三月，依照勞動基
    準法核定之基數為四十點五基數【原證六號】，平均工資為五萬零一百零七元【
    原證七號】，故原告丙○○所得請領之資遣費為二百零二萬九千三百三十三點五
    元（50,107  X 40.5 = 2,029,333.5）；加發七個月薪給共三十五萬零七百四十
    九元（50,107 X 7 = 350,749），兩者合計共二百三十八萬零八十二元。
２、依公務人員退休法、公務人員資遣給與辦法規定標準給付之數額：
(１)、退撫新制施行前：核定基數三十九，本薪為二萬三千三百七十五元，兩者相乘
      得一次資遣費為九十一萬一千六百二十五元（23,375  X 39 = 911,625）。其
      他現金給與補償金為十一萬六千二百五十九元。兩者合計為一百零二萬七千八
      百八十四元（922,625 + 116,259 = 1,027,884）。
(２)、退撫新制施行後：本俸一萬九千八百七十元，本俸兩倍即為每一基數，故每一
      基數為三萬九千七百四十元（19,870  X 2 = 39,740）。退撫新制施行後為十
      個基數，共計原告丙○○可領三萬九千七百四十元乘上十個基數計三十九萬七
      千四百元（39,740 X 10 = 397,400）。
(３)、前二項合計為一百四十二萬五千二百八十四元（1,027,884  + 397,400  = 1,
      425,284）。
３、核原告丙○○依公務人員退休法計算之數額低於依勞動基準法所計算者，故被告
    應補足二者差額，總計被告應給付原告丙○○二百三十八萬零八十二元。
三、本件之爭點在於：被告機關於退休人員選擇依勞動基準法所定退休金給付標準給
    付退休金及／或資遣費時，其應給付予退休人員之資退費計算，應否扣除由公務
    人員退休撫卹基金管理委員會所支給之公務人員退撫新制施行後年資之一次資遣
    費金額。按被告抗辯原告於本件請求數額之計算式中，未將由公務人員退休撫卹
    基金管理委員會支給之公務人員退撫新制施行後年資之資遣費予以扣除；被告已
    付訖原告依公務人員退休法等法令所規定之資遣費（含公務人員退撫制施行前應
    給付之資遣費）與依法應補足之差額，由公務人員退休撫卹基金管理委員會支給
    之公務人員退撫新制施行後年資之資遣費不在被告機關應給付之列，原告之主張
    無理由．．．云云。惟查：
(一)、由上開處理要點第三條第（一）項暨第（二）項第二點揭示之：﹃其選擇按勞
      動基準法規定標準計算領取退休、資遣給與者，依該法規定辦理﹄、﹃應補足
      與公務人員退休法、公務人員資遣給與辦法規定標準間之給付差額﹄意旨以觀
      ，退休人員選擇依勞動基準法規定標準領取退休、資遣給與時，資退費給與機
      關（即退休人員原任職之機關）實際應給付與退休人員之資退費金額，即為依
      勞動基準法所定標準計算之給付數額。依法負有補足差額義務之資退費給與機
      關，其對於退休人員之給付義務與範圍，當為依勞動基準法（第八十四條）所
      定給付標準之數額，洵不因實際所給付之資退費中有部分係由其他單位或機關
      支給而有任何影響。被告抗辯本件﹁由公務人員退休撫卹基金管理委員會支給
      之公務人員退撫新制施行後年資之一次資遣費﹂不應列入其應給付範圍之計算
      、不應由其負擔、原告等關於公務人員退撫新制施行前後之年資應分別採計、
      其給付總額並無短少等云，顯不符前揭法令規定，依上說明，其抗辯自非可採
      。
(二)、次按，「公務人員退休金，應由政府與公務人員共同撥繳費用建立之退休撫卹
      基金支付之，並由政府負最後支付保證責任」、「公務人員依規定不合退休資
      遣於中途離職者或因案免職者，得申請發還其本人原繳付之基金費用，．．．
      」公務人員退休法第八條第一項、第五項分別訂有明文。本件系爭退撫制度於
      民國八十四年七月一日正式採行新制後，關於公務人員退休金之內容，依前開
      公務人員退休法之規定，係由政府與公務人員共同撥繳費用所建立（即退休撫
      卹基金），故其內容，已非全數由政府負擔至明。今查：
１、本件原告等之退職，乃係依循政府公營事業民營化之政策，在被告公司人員精簡
    實施要點之規定下辦理資退，與公務人員退休法所定之公務人員退休（參照公務
    人員退休法第四條第一項）迥不相同，從而該法所定之退撫金給與制度與方式，
    即非可全然適用於原告三人之資退狀況；也因此，方有前揭處理要點第三條第（
    一）項暨第（二）項第二點之特別規定。今原告等依前揭處理要點之規定選擇依
    勞動基準法所定退休給付標準計算應領資退費金額，並據此而為主張請求，洵屬
    於法有據；至於公務人員退休法規定之退撫基金之給與，其結構、內容如何，要
    乃另一問題，洵不應影響原告之請求。
２、再者，徵諸前揭公務人員退休法第八條第五項之規定，公務人員依規定不合退休
    資遣而於中途離職或因案免職時，尚得申請發還其本人原繳付之基金費用（亦即
    ：該等退休撫卹金，係公務人員以撥繳自已資金之方式加以組成，該公務人員自
    得取回），則依舉重以明輕之法理，無論自願退休（參照公務人員退休法第四條
    第一項）、命令退休（參照公務人員退休法第五條）或前揭情形，辦理退休之公
    務人員均得取回原以自已資金撥繳之基金，則依政府法令、被告公司人事精簡要
    點而離職之原告，豈有在渠等選擇以勞動基準法標準計算應領資退給付數額時，
    扣除以自己資金撥繳退撫基金，不予以計入之理！
四、按民國八十九年十一月二十九日修正公佈之公營事業轉民營條例第八條第二項規
    定：﹁公營事業轉為民營型態之日，從業人員不願隨同移轉者或因前項但書約定
    隨同移轉者，﹃應辦理離職﹄。其﹃離職給與﹄，應依勞動基準法退休金給與標
    準給付，不受年齡及工作年資限制，並加發移轉時薪給標準六個月薪給及一個月
    預告公資，其不適用勞動基準法者，得比照適用之。﹂查本件被告原係公營事業
    並無爭執，並以民國九十年七月一日為民營化之基準日︵此由被告九十年十二月
    十九日答辯狀亦自承於九十年七月一日結束運輸業務可知︶，其於另案中亦一再
    自稱因依公營事業轉民營條例︵下稱民營條例︶第六條第一項第二款以標售資產
    方式進行民營化︻參證七號︼。但被告臨訟僅辯稱，依八十四年修正之公務員退
    休法，同年七月一日施行退撫新制，並以行政院人事行政局八十五年九月十七日
    八五局給字第二四三三六號函說明二、三及台灣汽車客運股份有限公司專案精簡
    人員處理要點三︵一︶規定，而認被告公司在計算原告選擇依勞基法退休金標準
    時，應先依公務員退休法、公務人員資遣給與辦法規定計算資遣費，如低於勞基
    法退休金標準核算資遣費時，差額應予補足，又因公務人員退休法於八十四年一
    月二十八日修正公佈，並於七月一日施行，依該法第八條第一項及該法施行細則
    第二十八條規定，準此，八十四年七月一日退撫新制施行前年資之資遣費由被告
    公司支給，退撫新制施行後年資之資遣費由公務人員退休撫卹基金管理委員會支
    給，故認本件得應將該委員會支給之款項於本件應付原告之資遣費中予以扣除，
    對於民營條例相關規定避而未談。惟查：
（一）、本件被告公司既係自認依八十九年十一月二十九日之公營事業轉民營條例之
        規定辦理民營化，該條例第八條第二項既然特別明定從業人員權益保障之規
        定，而得逕適用勞基法退休金給與標準給付，且被告公司亦因而依該條例加
        發六個月之薪給予一個月之預告工資，則顯然並非如伊所稱應逕依公務人員
        退休法之規定，對退撫新制後之資遣費予以扣除。此觀之民營條例第八條第
        二項所稱為﹁離職給與﹂與遣資費並不相同︵按該條例第八條第七項亦將第
        二項﹃離職人員﹄與第三項之﹃被資遣人員﹄分別定義，可見二者本即不同
        ︶。
（二）、因而，被告所稱應先依公務員退休法、公務人員資遣給與辦法計算﹁資遣費
        ﹂已有問題，即本件既係屬特別法之民營條例第八條第二項所定之﹁離職給
        與﹂，即應依勞基法之規定予以計算較優，即非有公務員退休法及公務資遣
        給與辦法之適用。故亦即不得依公務員退休法施行細則第二十八條之規定，
        由退撫基金支給後於離職給與中予以扣除。縱使退步言之︵假設︶依公務員
        退休法第八條第四項規定：﹁公務員於年滿三十五歲時或年滿四十五歲時自
        願離職者，得申請發還其本人及政府繳付之基金費用，並以台灣銀行之存款
        年利率加計利息一次發還。﹂同條第五項規定：﹁公務人員依規定﹃不合退
        休資遣﹄於中途離職者，或因案免職者，得申請發還其本人原繳付之基金費
        用，並以台灣銀行之存款年利率加計利息一次發還。﹂因此本件原告既係因
        民營條例之特別法規定之﹁離職﹂，並非依八十四年七月一日修正施行之公
        務人員退休法之退休或公務人員任用法第二十九條之資遣，則該等退撫基金
        繳付費用本即應﹃發還﹄予原告等，此為原告等之既有權益，故更不能於民
        營化應另行支付離職給與時予以扣除。
（三）、另被告所主張被證二號人事行政局八十五局給字第二四三三六號函，其函釋
        之前提主旨為：﹁．．．．於公務員退撫新制實施後，如選擇依﹃公務員退
        休法﹄辦理退休金依規定加入公務員退撫基金管理委員會，嗣後可否改依﹃
        勞動基準法﹄辦理退休。﹂故明顯地其並非針對本案原告係因民營條例第八
        條第二項規定加以解釋，根本不能援用附比。況且，本件原告並非因達公務
        員退休法或勞基法之退休資格，而辦理退休，僅係因該民營條例特別法之規
        定而須﹃辦理離職﹄，故該條例僅就法效果規定即﹁離職給與應依勞動基準
        法退休金給與﹃標準﹄︵按非適用其退休要件︶給付，不受年齡與工作年資
        退制。﹂加以比照。是以該被證二號說明三所謂﹁尚無退還或損失已繳納退
        撫基金之問題﹂在本案情況既為特別法所定之﹁離職﹂並非退休或資遣之前
        提，完全不同，即無適用餘地。
五、被告復主張因﹁被告公司因於九十年七月一日結束運輸業務原告依原告起訴狀附
    件證一號之行政院九十年二月十六日人政給字第二一○三三四號函修正核正之﹃
    台灣汽車客運股份有限公司專案精簡人員處理要點﹄辦理資遣。﹂但卻迴避實際
    上該公司之前均主張係依民營條例而辦理民營化之事實。因而該公司自行訂定之
    所謂處理辦理，本應符合該條例之規定，且本應以該條例為援權之依據，豈能割
    製適用？因而該要點實際上影響人民權利重大，卻無法律明文授權，又非法規命
    令，依中央法規標準法第六條之規定自屬無效，且其亦與民營條例規定有所砥觸
    ，依中央法規標準法第十一條規定亦為無效。故而其稱本件屬資遣而先依公務人
    員資遣給與辦法適用，但該辦法僅係由公務人員任用法第二十九條第三項規定授
    權訂定，亦並非依民營條例第八條第二項之規定，且與本案之﹁離職﹂不同而屬
    資遣之規定，則自應不能適用於本件。故公務人員資遣給與辦法第六條所規定﹁
    資遺人員之資遣、由退撫基金支出，以基金管理機關為支給機關。﹂亦不得於本
    案加以適用。
六、綜上所陳，本件原告等本即得依民營條例第八條第二款等規定，逕依勞基法退休
    金給付標準向被告主張一次取得全部之離職給與。故被告不得主張退撫新制後之
    勞、資雙方繳付之基金費費用得用以抵扣該離職給與。而該等基金費用，縱依公
    務人員退休法第八條第四、五項之規定原應發還予原告。從而，被告依法應給付
    原告戊○○二百三十四萬二千七百十六元；給付原告乙○○二百四十三萬八千七
    百三十元；給付原告丙○○二百三十八萬零八十二元，惟被告迄今僅為部分給付
    ，其數額分別為原告戊○○一百九十四萬五千三百十六元【原證八號】；原告乙○○一百九十三萬五千八百八十五元【原證九號】；原告丙○○一百九十八萬二
    千六百八十二元【原證十號】，至於短少款項，經原告數度催討，被告仍拒絕給
    付，今扣除被告已為給付之部分，被告尚應給付原告戊○○三十九萬七千四百元
    ；原告乙○○五十萬二千八百四十五元；原告丙○○三十九萬七千四百元。
參、證據：提出下列證物為證：
原證一號：台灣汽車客運股份有限公司專案精簡人員處理要點乙份。
原證二號：台灣汽車客運股份有限公司函影本乙份。
原證三號：台灣汽車客運股份有限公司專案精簡資遣退休平均工資明細表影本乙份。
原證四號：台灣汽車客運股份有限公司函影本乙份。
原證五號：台灣汽車客運股份有限公司專案精簡資遣退休平均工資明細表影本乙份。
原證六號：台灣汽車客運股份有限公司函影本乙份。
原證七號：台灣汽車客運股份有限公司專案精簡資遣退休平均工資明細表影本乙份。
原證八號：台灣汽車客運股份有限公司專案精簡資退金個人請領明細表乙份。
原證九號：台灣汽車客運股份有限公司專案精簡資退金個人請領明細表乙份。
原證十號：台灣汽車客運股份有限公司專案精簡資退金個人請領明細表乙份。
原證十一號：再復審決定書影本乙份。
乙、被告方面：
壹、聲明：原告之訴駁回。
貳、陳述：
一、原告係被告公司屏東車站技工及站務員，被告公司因於九十年七月一日結束運輸
    業務，原告申請依行政院九十年二月十六日台九十人政給字第二一０三三四號函
    准予修正核定之「臺灣汽車客運股份有限公司專案精簡人員處理要點」辦理資遣
    。
二、原告原為依照交通事業人員任用條例任用之交通事業人員，退休制度適用公務
    人員退休法，其又為勞動基準法第八十四條規定之公務人員兼具勞工身份人員，
    依該條規定，其退休、撫卹應適用公務員法令規定。惟為平衡公務人員兼具勞工
    身分人員與勞工之間一次退休金之差距，行政院七十九年九月十七日台七十九人
    政肆字第三八八０七號函規定，交通事業機構公務人員兼具勞工身分人員退休撫
    卹給與等事項，仍適用現行規定，惟當事人或其遺族選擇依勞基法領取退休金或
    職業災害補償金，同意其選擇辦理，自七十九年七月一日起實施。
三、公務人員退休法於八十四年七月一日修正施行退撫新制，行政院人事行政局八十
    五年九月十七日八五局給字第二四三三六號函說明二規定，（一）、適用勞動基
    準法第八十四條規定之公務員兼具勞工身分人員，仍應依公務員退休法令辦理退
    休，並報由原規定之權責機關核定，如退休時選擇依勞動基準法規定標準計算支
    領一次退休給與者，同意補足依公務員退休法令計給一次退休給與之差額。（二
    ）、上項補足差額所需經費由原服務機關（構）負擔。說明三規定，又本案人員
    並得選擇按勞動基準法規定標準計算支領一次退休金或職業災害補償金，其與依
    公務人員退休法、公務人員撫卹法計算之一次退休金（均已含參加退撫新制年資
    應由公務人員退撫基金會支付部分及舊制年資應由機關支付之退休給與及補償）
    ，如有差額，應予補足。
四、依臺灣汽車客運股份有限公司專案精簡人員處理要點第三點（一）規定，有資位
    人員依公務人員退休法、公務人員資遣給與辦法規定辦理，其選擇依勞動基準法
    規定標準計算領取退休、資遣給與者，依該法規定辦理。（三）２、規定：「有
    資位人員退休、資遣所支給之一次退休金、資遣費，如選擇依勞動基準法規定退
    休金標準給付，其與依公務人員退休法、公務人員資遣給與辦法規定標準給付有
    差額時，應予補足。」。
五、故被告計算原告選擇依勞基法退休金標準核算資遣費時，依前開規定，應先依公
    務人員退休法、公務人員資遣給與辦法規定標準計算資遣費，如低於勞基法退休
    金標準核算資遣費時，差額應予補足。因公務人員退休法於八十四年一月二十八
    日修正公布，並於七月一日施行，公務人員資遣給與辦法亦比照修正，退撫制度
    由政府負擔全部退休金之恩給制，改為由政府與公務人員每月共同提撥退撫基金
    之儲金制。該法第八條第一項規定，公務人員退休金，應由政府與公務人員共同
    撥繳費用建立之退休撫卹基金支付之，並由政府負最後支付保證責任，該法施行
    細則第二十八條規定，該法修正前年資之退休金，公營事業機構屬於營業預算者
    ，以各該公營事業機構屬為支給機關，該法修正後年資之退修金，以退撫基金管
    理委員會為支給機關。
六、被告依公務人員資遣給與辦法第二條、第九條、修正前之公務人員資遣辦法第三
    條第一項第一款規定，核定原告依公務人員退撫新制施行前、施行後，暨選擇依
    勞基法退休金標準計算一次資遣費之年資及基數，計算原告之資遣費如附件一所
    示。原告未將公務人員休撫卹基金管理委員會支給之公務人員退撫新制施行後年
    資之一次資遣費列入計算，予以扣除，自屬有誤。
七、原告三人係依行政院九十年二月十六日台九十人政給字第二一○三三四號函修正
    核定之台灣汽車客運股份有限公司專案精簡人員處理要點辦理資遣，並非依公營
    事業移轉民營條例第八條第二項規定核給離職給與，其原因及二者間之異同：
（一）、被告因公司營運虧損，為縮小經營規模，鼓勵員工退休遣離，訂定台灣汽車
        客運股份有限公司專案精簡人員處理要點，該要點在公務人員退撫新制施行
        後，報奉行政院八十五年九月二十五日台八十五人政給字第三四０五八號函
        准予修正核定，該要點三（二）基本給與２規定，有資位人員退休、資遣所
        支給之一次退休金、資遣費，如選擇依勞動基準法規定退休金給付，其與公
        務人員退休法、公務人員資遣給與辦法規定退休金標準給付有差額時，應予
        補足，同條（三）規定，加發給與，１、專案精簡人員一律加發六個月薪給
        之慰問金，但年齡已達齡退休規定前六個月以內者，加發薪給依提前退休之
        月數發給。上開行政院函說明二規定，依本院八十五年八月十五日台八十五
        人政給字第二七四一○號函示，本要點三（二）２規定，如選擇依勞動基準
        法規定退休金給付，其與公務人員退休法、公務人員資遣給與辦法規定退休
        金標準給付有差額時，應予補足，所規定台汽公司應補足之差額，係指舊制
        年資計算出之退休、資遣給與數額、補償金及銓敘機關核定由退撫基金支給
        之新制年資退休、資遣給與數額等三項給與之總和，與選擇依勞動基準法規
        定退休金標準計算出之退休、資遣給與數額相較之不足之數。
（二）、被告經行政院核定運輸業務於九十年七月一日民營化，為順利民營化，乃將
        該專案精簡人員處理要點報奉行政院九十年二月十六日台九十人政給字第二
        一○三三四號函修正核定，依該要點三（二）、基本給與２未變動，但（三
        ）加發給與１、修正為專案精簡人員，有資位、無資位人員及約僱人員一律
        加發七個月薪給（包括適用勞基法及選擇依勞基法規定標準給付之自願退休
        及資遣人員發給之一個月預告工資。
（三）、依公營事業移轉民營條例第八條第二項、施行細則第十四條規定，上開離職
        給付年資，已含八十四年七月一日公務人員退撫新實行後之年資，皆依勞基
        法退休金給與標準給付，原繳納之公務人員退撫基金本息部分，另依公營事
        業移轉民營條例第九條、同法施行細則第二十條規定辦理。
（四）、依台灣汽車客運股份有限公司專案精簡人員處理要點規定領取之一次退休金
        及資遣給與，與依公營事業移轉民營條例第八條第二項規定領取之離職給與
        ，差別在加發給與，前者以最近六個月平均工資（本薪、專業加給、工作獎
        金、延長工時、不休假加班費）計算，後者僅依法定薪給（含本薪、專業加
        給）計算，其每個月計算內涵相差一萬多至二萬多元，加發六個月差額在七
        、八萬元至十餘萬元不等。原告三人依依台灣汽車客運股份有限公司專案精
        簡人員處理要點規定申請資遣，並非依公營事業移轉民營條例第八條第二項
        規定核定離職給與。
（五）、原告三人依依台灣汽車客運股份有限公司專案精簡人員處理要點規定申請資
        遣，新制退撫年資之資遣給與，公務人員退休撫卹基金管理委員會已依法發
        給，被告無理由重複支給，原告如主張依公營事業移轉民營條例第八條第二
        項規定核定離職給與，除加發給與六個月薪給已多領數萬元，其退撫新制年
        資已由被告依勞動基準法退休金給與標準給付，其個人參加退撫新制期間原
        繳交之退撫基金，依前開銓敘部函釋，依公營事業移轉民營條例第九條規定
        辦理收支結算，當事人無理由再申請退還該退撫基金。
參、證據：提出下列證物為證：
證一：行政院七十九年九月十七日台七十九人政肆字第三八八０七號函。
證二：行政院人事行政局八十五年九月十七日局給字第二四三三六號函影本。
證三：公務人員資遣給與辦法。
證四：修正前公務人員資遣給與辦法。
證五：行政院八十五年九月二十五日台八十五人政給字第三四０五八號函及附件影本
。
證六：銓敘部九十一年二月二十二日部退三字第○九一二一一三三九二號函影本。
    理    由
一、原告起訴主張：原係被告公司屏東車站技工及站務員，為有資位人員，被告於九
    十年七月一日結束運輸業務，原告申請依臺灣汽車客運股份有限公司專案精簡人
    員處理要點（下稱處理要點）辦理資遣，被告依法應給付原告戊○○二百三十四
    萬二千七百十六元；給付原告乙○○二百四十三萬八千七百三十元；給付原告丙○○二百三十八萬零八十二元，惟被告迄今僅為部分給付，其數額分別為原告戊○○一百九十四萬五千三百十六元；原告乙○○一百九十三萬五千八百八十五元
    ；原告丙○○一百九十八萬二千六百八十二元，則扣除被告已為給付之部分，被
    告尚應給付原告戊○○三十九萬七千四百元；原告乙○○五十萬二千八百四十五
    元；原告丙○○三十九萬七千四百元，該短少款項，原告數度催討，被告仍拒絕
    給付，為此提起本件訴訟，請求判決如訴之聲明所示。被告則以原告未將公務人
    員休撫卹基金管理委員會支給之公務人員退撫新制施行後年資之一次資遣費列入
    計算，予以扣除，洵屬有誤等語置辯。
二、原告主張原係被告公司屏東車站技工及站務員，為有資位人員，被告於九十年七
    月一日結束運輸業務，原告申請依臺灣汽車客運股份有限公司專案精簡人員處理
    要點（下稱處理要點）辦理資遣，被告依如附件所示之計算式，分別發給原告戊○○、乙○○、丙○○各壹佰玖拾肆萬伍仟佰壹拾陸元、壹佰玖拾萬伍仟捌
    佰捌拾伍元、壹佰玖拾捌萬貳仟陸佰捌拾貳元，為被告所不爭執，並有原告提出
    之上開處理要點、被告公司核定函、平均工資明細表、個人請款明細為證，自堪
    信為真實。原告主張被告對於退休人員選擇依勞動基準法所定退休金給付標準給
    付退休金或資遣費時，其應給付予退休人員之資退費計算，不應扣除由公務人員
    退休撫卹基金管理委員會所支給之公務人員退撫新制施行後年資之一次資遣費金
    額，則為被告所否認。經查：
（一）、被告主張計算原告選擇依勞基法退休金標準核算資遣費時，依前開規定，應
        先依公務人員退休法、公務人員資遣給與辦法規定標準計算資遣費，如低於
        勞基法退休金標準核算資遣費時，差額應予補足。因公務人員退休法於八十
        四年一月二十八日修正公布，並於七月一日施行，公務人員資遣給與辦法亦
        比照修正，退撫制度由政府負擔全部退休金之恩給制，改為由政府與公務人
        員每月共同提撥退撫基金之儲金制。該法第八條第一項規定，公務人員退休
        金，應由政府與公務人員共同撥繳費用建立之退休撫卹基金支付之，並由政
        府負最後支付保證責任，該法施行細則第二十八條規定，該法修正前年資之
        退休金，公營事業機構屬於營業預算者，以各該公營事業機構屬為支給機關
        ，該法修正後年資之退修金，以退撫基金管理委員會為支給機關。被告依公
        務人員資遣給與辦法第二條、第九條、修正前之公務人員資遣辦法第三條第
        一項第一款規定，核定原告依公務人員退撫新制施行前、施行後，暨選擇依
        勞基法退休金標準計算一次資遣費之年資及基數，計算原告之資遣費如附件
        一所示，原告未將公務人員休撫卹基金管理委員會支給之公務人員退撫新制
        施行後年資之一次資遣費列入計算，予以扣除，自屬有誤。並引行政院人事
        行政局八十五年九月十七日八五局給字第二四三三六號函說明三規定，本案
        人員並得選擇按勞動基準法規定標準計算支領一次退休金或職業災害補償金
        ，其與依公務人員退休法、公務人員撫卹法計算之一次退休金（均已含參加
        退撫新制年資應由公務人員退撫基金會支付部分及舊制年資應由機關支付之
        退休給與及補償），如有差額，應予補足等語。行政院八十五年九月二十五
        日台八十五人政給字第三四０五八號函說明二規定，依本院八十五年八月十
        五日台八十五人政給字第二七四一○號函示，本要點三（二）２規定，如選
        擇依勞動基準法規定退休金給付，其與公務人員退休法、公務人員資遣給與
        辦法規定退休金標準給付有差額時，應予補足，所規定台汽公司應補足之差
        額，係指舊制年資計算出之退休、資遣給與數額、補償金及銓敘機關核定由
        退撫基金支給之新制年資退休、資遣給與數額等三項給與之總和，與選擇依
        勞動基準法規定退休金標準計算出之退休、資遣給與數額相較之不足之數等
        語為證。
（二）、惟查，原告為依照交通事業人員任用條例任用之交通事業人員，退休制度固
        應適用公務人員退休法，其又為勞動基準法第八十四條規定之公務人員兼具
        勞工身份人員，依該條規定，其退休、撫卹本應適用公務員法令規定。惟行
        政院七十九年九月十七日台七十九人政肆字第三八八０七號函規定，交通事
        業機構公務人員兼具勞工身分人員退休撫卹給與等事項，仍適用現行規定，
        惟當事人或其遺族選擇依勞基法領取退休金或職業災害補償金，同意其選擇
        辦理，自七十九年七月一日起實施，有被告所提上開函件為證。
（三）、依處理要點第三條第（一）項並規定：「有資位人員依公務人員退休法、公
        務人員資遣給與辦法規定辦理；其選擇按勞動基準法規定標準計算領取退休
        、資遣給與者，依該法規定辦理」，第三條（二）項第二點規定：「有資位
        人員退休、資遣所支給之一次退休金、資遣費，如選擇依勞動基準法規定退
        休金標準給付，其與依公務人員退休法、公務人員資遣給與辦法規定標準給
        付有差額時，應予補足」。從文義解釋而論，退休人員選擇依勞動基準法規
        定標準領取退休、資遣給與時，資退費給與機關（即退休人員原任職之機關
        ）實際應給付與退休人員之資退費金額，即依勞動基準法所定標準計算之給
        付數額，若與依公務人員退休法、公務人員資遣給與辦法規定標準給付有差
        額，才予補足，並非如被告主張先依公務人員退休法、公務人員資遣給與辦
        法規定標準計算資遣費（含參加退撫新制年資應由公務人員退撫基金會支付
        部分及舊制年資應由機關支付之退休給與及補償），如低於勞基法退休金標
        準核算資遣費時，才予補足。又既規定依勞動基準法所定標準計算之給付數
        額，自不因依公務人員退休法、公務人員資遣給與辦法規定標準計算資退費
        中有部分係由其他單位或機關支給而有任何影響。原告三人係依循政府公營
        事業民營化之政策，在被告公司人員精簡實施要點之規定下辦理資退，與公
        務人員退休法所定之公務人員退休（參照公務人員退休法第四條第一項）迥
        不相同，從而該法所定之退撫金給與制度與方式，非可全然適用於原告三人
        之資退狀況，也才有前揭處理要點第三條第（一）項暨第（二）項第二點之
        特別規定。原告依前揭處理要點之規定選擇，依勞動基準法所定退休給付標
        準計算應領資退費金額，並據此而為主張請求，至於公務人員退休法規定之
        退撫基金之給與，為另一問題。否則其選擇依勞基法標準給付，將不具意義
        ，而有違勞基法保障勞工權益之本旨。
（四）、且按「公務人員退休金，應由政府與公務人員共同撥繳費用建立之退休撫卹
        基金支付之，並由政府負最後支付保證責任」、「公務人員依規定不合退休
        資遣於中途離職者或因案免職者，得申請發還其本人原繳付之基金費用，．
        ．．」公務人員退休法第八條第一項、第五項分別定有明文。故系爭退撫制
        度於民國八十四年七月一日正式採行新制後，關於公務人員退休金之內容，
        依前開公務人員退休法之規定，係由政府與公務人員共同撥繳費用所建立（
        即退休撫卹基金），故其內容，已非全數由政府負擔。若本件原告選擇以勞
        動基準法標準計算應領資退給付數額時，尚須扣除以自己資金撥繳退撫基金
        ，不予以計入，與一般不具公務人員身分之勞工得領得之退休金相較，亦顯
        違平等原則，及有違勞基法保障勞工退休權益之本意。
（五）、再按公營事業轉為民營型態之日，從業人員不願隨同移轉者或因前項但書約
        定隨同移轉者，應辦理離職，其離職給與，應依勞動基準法退休金給與標準
        給付，不受年齡及工作年資限制，並加發移轉時薪給標準六個月薪給及一個
        月預告公資，其不適用勞動基準法者，得比照適用之，公營事業轉民營條例
        第八條第二項定有明文。被告對於原係公營事業，且自九十年七月一日結束
        運輸業務，開始進行民營化，係依八十九年十一月二十九日之公營事業轉民
        營條例之規定辦理民營化，並不爭執。則查：
１、該條例第八條第二項既特別明定從業人員權益保障之規定，而得逕適用勞基法退
    休金給與標準給付，並於第八條第七項並將離職給與，與被資遣人員分別定義，
    可知二者並不相同。
２、本件性質上既係屬特別法之民營條例第八條第二項所定之離職給與，應依勞基法
    之規定予以計算較優，即非有公務員退休法及公務資遣給與辦法之適用，故不得
    依公務員退休法施行細則第二十八條之規定，由退撫基金支給後於離職給與中予
    以扣除。
３、至被告所提人事行政局八十五局給字第二四三三六號函，其函釋之前提主旨為：
    ．．．．於公務員退撫新制實施後，如選擇依公務員退休法辦理退休金，依規定
    加入公務員退撫基金管理委員會，嗣後可否改依勞動基準法辦理退休等語，既非
    針對因民營條例第八條第二項規定加以解釋，根本不能援用附比。況原告並非因
    達公務員退休法或勞基法之退休資格，而辦理退休，僅因該民營條例特別法之規
    定而須辦理離職，故該條例僅就法效果規定，即離職給與應依勞動基準法退休金
    給與標準給付，不受年齡與工作年資限制，而非適用其退休要件。是上開函說明
    三所謂尚無退還或損失已繳納退撫基金之問題，在本件情況為特別法所定之離職
    ，並非退休或資遣之前提下，完全不同，即無適用餘地。
４、被告既依民營條例而辦理民營化，則被告自定之處理要點，自應符合該條例之規
    定，以該條例為授權之依據，該處理要點及行政院八十五年九月二十五日台八十
    五人政給字第三四０五八號函釋，若與民營條例規定有所砥觸，依中央法規標準
    法第十一條規定，亦屬無效。
５、被告雖主張本件屬資遣，而先適用公務人員資遣給與辦法，惟該辦法既係由公務
    人員任用法第二十九條第三項規定授權訂定，並非依民營條例第八條第二項之規
    定，且與本案之離職不同，而屬資遣之規定，故公務人員資遣給與辦法第六條所
    規定，資遺人員之資遣、由退撫基金支出，以基金管理機關為支給機關等語，自
    不應適用於本件情形。
三、綜上所陳，本件原告本即得依民營條例第八條第二項及被告依該條例所制定之處
    理要點，主張依勞基法退休金給付標準，向被告主張一次取得全部之離職給與，
    被告主張應將公務人員休撫卹基金管理委員會支給之公務人員退撫新制施行後年
    資之一次資遣費，予以扣除，並不可採。從而，原告請求被告應給付遭扣除之金
    額如主文第一、二、三項所示，為有理由，應予准許。
四、因本案事證已臻明確，兩造其餘主張陳述及所提之證據，均毋庸再予審酌，附此
    敘明。
五、假執行之宣告：
    原告陳明願供擔保，聲請宣告假執行，核無不合，爰酌定相當擔保金額准許之。
六、結論：原告之訴為有理由，依民事訴訟法第三百八十五條第一項前段、第七十八
    條、第三百九十條第二項判決如主文。
中      華      民      國    九十二    年      四      月    十四    日
                                            民事第三庭法      官  李慈惠
右為正本係照原本作成
如對本判決上訴，須於判決送達後廿日內向本院提出上訴狀
中      華      民      國    九十二    年      四      月     十八     日
                                                      法院書記官  林秀娥


司法院資訊處製作；財團法人民間司法改革基金會備份。
